【裁判字號】    92,判,792
【裁判日期】    920619
【裁判案由】    商標評定
【裁判全文】
最  高  行  政  法  院  判  決                    九十二年度判字第七九二號
    上  訴  人  上友工業股份有限公司
    代  表  人  甲○○
    訴訟代理人  張若雯律師
                陳鎮宏律師
    被 上訴 人  經濟部智慧財產局
    代  表  人  蔡練生
右當事人間因商標評定事件，上訴人不服中華民國九十一年三月七日臺北高等行政法
院九十年度訴字第二八七六號判決，提起上訴。本院判決如左：
    主  文
上訴駁回。
上訴審訴訟費用由上訴人負擔。
    理  由
一、上訴人於原審起訴主張：上訴人於民國（下同）七十九年一月十七日以「傑能及
    圖」商標，指定使用於當時商標法施行細則第二十四條第五十一類之筆、墨、墨
    水商品，向智慧財產局前身之中央標準局（八十八年一月二十六日改制為智慧財
    產局）申請註冊，經該局核准列為註冊第四八九○○四號商標。嗣參加人德商、
    萬寶隆文具有限公司以該註冊商標及其註冊第六四三九七二號聯合商標，有違註
    冊時商標法第三十七條第一項第六、十二款規定，對之申請評定，經被上訴人審
    查，以八十八年十二月一日中台評字第八七○一三一號商標評定書為申請不成立
    之處分。原審參加人不服，提起訴願，經經濟部以經（八九）訴字第八九○八七
    二四六號訴願決定書撤銷原處分。被上訴人重為審查，以八十九年九月七日中台
    評字第八九○二二四號商標評定書為第四八九○○四號「傑能及圖」商標之註冊
    應為無效，其聯合第五八三三三二、五八三三三四、六四三九七二號商標，應一
    併撤銷之處分。上訴人不服，提起訴願，遭經濟部以九十年二月八日經（九○）
    訴字第○九○○六三○二五七○號訴願決定駁回，遂提起本件行政訴訟。查上訴
    人於訴願理由書清楚主張：「‧‧‧本案爭點係二造商標是否構成近似，本應就
    二商標所檢附之平面商標之『整體』加以比較，縱依原審參加人所主張，應以二
    造商標之實際使用態樣加以比較，亦不得以原審參加人此等變更二造商標圖樣之
    做法為之。」又上訴人於訴願程序檢附二造商標之實際使用態樣照片之目的，在
    於反駁原審參加人前向訴願決定機關所檢附之其將二造商標圖樣拍攝比對為十四
    份照片，並向訴願決定機關敘明，然訴願決定機關俱未斟酌，並誤解上訴人之意
    ，而據以駁回上訴人之訴願，實有重大違誤。次查，原審參加人據以評定之商標
    係由英文「ＭＯＮＴＢＬＡＮ」，中文「萬寶龍」及圖形所構成，而系爭商標則
    由中文「傑能」及圖形所構成，整體觀之，二造商標之中文及外文分別顯然，圖
    形各異，繁簡有別，予人寓目印象各異。然被上訴人及訴願決定機關卻僅侷限於
    二造商標之一小部分，認為二造商標之整體構成近似；退一步言，前者係取自歐
    洲白朗峰之六角白星標誌，而後者係由我國國花－梅花之圖形衍生而來，花蕊為
    黑花瓣為白之梅花圖樣，故就整體觀之，無論外觀、觀念、設計、意匠均不相同
    。且原審參加人前於訴願理由書二（二）中主張，其獨特醒目之「六角白星標誌
    」儼然已成為工商人士心目中尊貴品味象徵，為一夙著盛譽之商標。縱如原審參
    加人所言，則一般消費者一見到六角白星標誌，即知曉此為「萬寶龍」之商品，
    並無聯想到系爭商標之可能，系爭商標如何能欺罔公眾、使公眾誤信或混淆誤認
    二造商標？又商標法第三十七條第一項第十二款之適用雖不以系爭商標是否具知
    名度為要件，然依商標法施行細則第十五條第一項可知，判斷二造商標是否構成
    近似，當以二造商標有無使消費者產生混同誤認之虞以為斷，若無混淆誤認之虞
    ，則無商標法第三十七條第一項第十二款之適用。故上訴人於評定答辯時主張系
    爭商標於世界多國獲准註冊與據以評定商標併存多年，並大幅刊登廣告促銷，已
    具知名度，既然二造商標事實上於市場中以併存多年，即可知消費者對於二造商
    標之區別顯然，並無混淆誤認之虞。然被上訴人未查，即認此部份資料與本案無
    關，實為違誤。再者，系爭商標所為之文宣廣告皆強調系爭商標圖形為「梅花圖
    形」，而據爭商標之文宣廣告則標榜據爭商標之圖形為萬寶龍的六角星，並稱：
    「筆套的白色六角星的商標，狀似白朗山雪蓋的頂峰。筆廠以白朗峰命名，因為
    白朗峰是全歐洲最高山峰，可用來象徵萬寶龍筆不但具有其氣勢和天然美。」且
    由二商標之實際使用情形可見消費者可輕易區分二商標，並無混淆誤認之虞。申
    言之，廣告為消費者得以認識產品品牌進而熟知之主要方式，藉由不同之行銷方
    式及強調重點之不同，消費者接受之訊息相差甚巨。本案上訴人系爭商標以上友
    公司GENIUS傑能金筆、梅花品牌LOGO稱呼系爭商標商品，並強調其設計重點來自
    我國之國花－梅花。而原審參加人則標榜據爭商標之設計理念來自白朗山雪蓋的
    頂峰，傳達與消費者之印象迥異，而非訴願決定機關所述：「兩圖形俱予人為花
    瓣圖形、黑白設色之印象」。且因二商標之廣告為數頗巨、皆行銷全球，消費者
    對二商標已有相當之認識，亦非如訴願決定書所述：「能否如原處分所述得了解
    二者之創作理念不同，進而認二商標並不近似，實有疑義」。因此，經濟部經（
    八九）訴字第八九○八七二四六號訴願決定書實有違誤。且商標圖樣之近似，以
    具有普通知識經驗之購買人，於購買時施以普通所用之注意，有無混同誤認之虞
    判斷之（商標法施行細則第十五條），因此，判斷二商標是否近似，仍應以一般
    人是否有混淆誤認之虞為判斷基礎，除以比對二商標之設計，尚需考量二商標之
    知名度、使用情形等因素，絕非如被上訴人中台評字第八九○二二四號商標評定
    書中所謂：「商標法第三十七條第十二款之適用，係以兩造商標圖樣是否構成近
    似為要件，是商標在國外有無併存及是否具知名度，則非所問。」被上訴人之見
    解不但忽視其內部審查基準，亦有違鈞院有關商標近似判斷之標準。上訴人自創
    設系爭商標以來，於上訴人努力之經營使用下，經各大媒體品質優良之報導、中
    華奧會及風雲商品之肯定，已為相關事業及消費者間所熟知，消費者並無混淆誤
    認之可能等語，請判決予以撤銷訴願決定及原處分。
二、被上訴人在原審答辯則以：商標圖樣「相同或近似於他人同一商品或類似商品之
    註冊商標者」不得申請註冊，為本件系爭商標註冊時商標法第三十七條第一項第
    十二款所明定。商標圖樣之近似，以具有普通知識經驗之購買人，於購買時施以
    普通所用之注意，有無混同誤認之虞判斷之，復為商標法施行細則第十五條第一
    項所明定。又商標在外觀、觀念或讀音方面有一近似者，即為近似之商標。查本
    件系爭註冊第四八九○○四號「傑能及圖」商標圖樣上之圖形，與原審參加人據
    以評定之註冊第四一八三二二號「Montblanc Star device 」聯合商標圖樣上之
    圖形，二者並置一處，細為比對，固有狀似五花瓣與六圓角等之區別，惟異時異
    地隔離觀察，兩圖形俱予人為花瓣圖形、黑白設色之印象，其構圖意匠相彷，且
    使用於筆等小型商品之上，以具有普通知識經驗之商品購買人施以普通所用之注
    意，難謂無使人產生混同誤認之虞，應屬近似之商標（參照經濟部八九訴字第八
    九○八七二四六號訴願決定書意旨）。二者復均指定使用於筆、墨、墨水等同一
    或類似商品，自有前揭條款之適用。至上訴人辯舉系爭商標於德國、印尼、韓國
    等世界多國獲准註冊，與據以評定商標併存，並大幅刊登廣告促銷，已具知名度
    乙節；惟查我國商標法係採先申請註冊主義之立法，首揭法條之適用係以兩造商
    標圖樣是否構成近似為要件，是商標在國外有無併存及是否具知名度，則非所問
    。又本件系爭商標既應依註冊時商標法第三十七條第一項第十二款之規定評定其
    註冊無效，其是否尚有違反同條項第六款之規定，自無庸審究；又其聯合第五八
    三三三二號「傑能」、第五八三三三四號「傑能GENIUS」、第六四三九七二號「
    GENIUS及圖」等商標因正商標被評定無效而失所附麗應一併撤銷等語，資為抗辯
    。
三、原審審酌全辯論意旨及調查證據之結果，以：上訴人於九十一年一月二十一日本
    院準備程序中，追加撤銷經濟部八十九年六月三日經（八九）訴字第八九○八七
    二四六號訴願決定云云；但查撤銷訴訟之提起，應於訴願決定書送達後二個月之
    不變期間內為之。行政訴訟法第一百零六條第一項定有明文。本件原處分即被上
    訴人八十九年九月七日（八九）智商０８００字000000000號評定書係
    依上開訴願決定，重新審查作成，而經濟部九十年二月八日經（九○）訴字第○
    九○○六三○二五七○號訴願決定，係就上訴人不服前揭原處分所提訴願所為決
    定，核與上開已確定之訴願決定訴訟標的不同，上訴人逾時追加不相關之訴願決
    定，於法不合，應予駁回，先此敘明。按「商標圖樣有左列情形之一者，不得申
    請註冊：十二、相同或近似於他人同一商品或類似商品之註冊商標者」，為系爭
    商標註冊時商標法第三十七條第一項第十二款明文規定。又「商標之註冊違反第
    三十七條第一項之規定者，利害關係人得申請商標主管機關評定其註冊為無效」
    ，為現行商標法第五十二條第一項所明定。又依同法施行細則第四十條第二款商
    標評定案件適用註冊時之規定，系爭註冊第四八九○○四號「傑能及圖」商標係
    於七十九年七月一日核准註冊，其商標之評定應適用七十八年五月二十六日修正
    公布之商標法，合先敘明。次按「商標圖樣之近似，以具有普通知識經驗之購買
    人，於購買時施以普通所用之注意，有無混同誤認之虞判斷之」，為商標法施行
    細則第十五條第一項所明定。又商標在外觀、觀念或讀音方面有一近似者，即為
    近似之商標。查系爭註冊第四八九○○四號「傑能及圖」商標圖樣上之圖形，與
    原審參加人據以評定之註冊第四一八三二二號「Montblanc Star device 」聯合
    商標圖樣上之圖形，二者並置一處，細為比對，固有狀似五花瓣與六圓角等之區
    別，惟異時異地隔離觀察，兩圖形俱予人為花瓣圖形、黑白設色之印象，其構圖
    意匠相彷，且均使用於鋼筆等小型商品之上，總括其全部觀察，以具有普通知識
    經驗之商品購買人施以普通所用之注意，難謂無使人產生混同誤認之虞，應屬近
    似之商標。且二者復均指定使用於筆、墨、墨水等同一或類似商品，自有前揭條
    款之適用。上訴人主張本案爭點係二造商標是否構成近似，應就二商標所檢附之
    平面商標之整體加以比較云云，核與前揭商標近似之判斷，應依二者圖樣隔離觀
    察，予以認定之原則有間，殊不足採。至上訴人主張經濟部經（八九）訴字第八
    九○八七二四六號訴願決定書所載有不當等情，核非本件訴訟所應審酌範疇，已
    如前述，茲不論究。上訴人另主張據以評定之商標係由英文「ＭＯＮＴＢＬＡＮ
    」，中文「萬寶龍」及圖形所構成，而系爭商標則由中文「傑能」及圖形所構成
    ，整體觀之，二造商標之中文及外文分別顯然，圖形各異，繁簡有別，予人寓目
    印象各異云云。但查，系爭商標圖樣係由中文「傑能」及梅花設計圖聯合組成，
    依其於商品上表徵之方式，亦為上訴人所強調，顯係將圖形作為主要使用方式，
    而其圖形與據以評定之商標圖形即歐洲白朗峰之六角白星標誌，均為「圓」及「
    幾何花形」之組合，且黑、白二種色彩互補，對照比較極易使人產生黑白顏色相
    互對調之假象，易致具有普通知識經驗之購買人，於購買時施以普通所用之注意
    ，產生混同誤認，要無疑義。上訴人主張爭商標於世界多國獲准註冊與據以評定
    商標併存多年，並大幅刊登廣告促銷，已具知名度，與據以評定商標應無混淆誤
    認之虞云云；但查，我國商標法係採先申請註冊主義之立法，商標法第三十七條
    第十二款規定之適用，係以系爭商標與據以評定之商標圖樣是否構成近似為要件
    ，至兩造爭商標在國外有無併存要非所問，而系爭商標是否具知名度，僅係認定
    商標圖樣有無近似原則之參酌因素，要非必要元素，此觀商標法第三十七條第七
    款另有「相同或近似於他人著名之商標或標章，有致公眾混淆誤認之虞」之規定
    自明，而所謂夙著盛譽之商標，應由其所表彰之商品品質精良，且能長時間廣泛
    行銷累積而成，並非專靠宣傳廣告所可獲致，改制前行政法院七十五年度判字第
    二０四四號判決可資參照，且上訴人亦未能舉證證明系爭商標已使具普通知識經
    驗之購買人，於購買時施以普通所用之注意，即因其知名度，而無與據以評定商
    標使用之產品無產生混同誤認之虞，上訴人此項主張，要難採取。至所提經濟部
    智慧財產局中台異字第G00000000 商標異議審定書及本院八十九訴三二三六號、
    二五八二號、二三四二號判決書之認定，因案情各異，要與本件無涉，自無援引
    他案之認定理由，資為本件立論根據之理。末按訴願決定以系爭商標既應依註冊
    時商標法第三十七條第一項第十二款之規定評定其註冊無效，其是否尚有違反同
    條項第六款之規定，而未予審究，本院自無予審理之必要。綜合上述，系爭商標
    圖樣就其整體觀察，既與據以評定之商標圖樣近似，且均指定使用同一或類似商
    品，有使普通知識經驗之商品購買人施以普通所用之注意，產生混同誤認之虞，
    則被上訴人認定系爭商標違反商標法第三十七條第十二款之規定，評定系爭商標
    無效，又其聯合第五八三三三二號「傑能」、第五八三三三四號「傑能GENIUS」
    、第六四三九七二號「GENIUS及圖」等商標因正商標被評定無效而失所附麗一併
    撤銷，並無不合，訴願決定予以維持，亦無違誤，上訴人仍執前詞，訴請撤銷原
    處分及訴願決定，為無理由，應予駁回。至上訴人追加請求撤銷經濟部（八九）
    訴字第八九○八七二四六號訴願決定一節，因逾起訴時效，為不合法，亦應駁回
    ，為其判斷基礎，據以將重為審查處分及原決定均予維持，駁回上訴人在原審之
    訴，核無違誤。
四、上訴人復於上訴意旨略謂：（一）查司法院二十四年院字第一三八四號明文解釋
    ：「兩商標是否近似，應就具體之兩商標通體觀察，未便懸斷」，行政法院（現
    改制為最高行政法院）二十六年度判字第四十八號判例進一步說明：「商標之是
    否近似應總括其全部以隔離的觀察認定其有無混同或誤認之虞以為斷。」行政法
    院七十六年度判字第五一六號判決亦謂：「按商標圖樣之近似與否，應就兩商標
    圖樣整體觀察，苟其外觀、觀念、意匠分別顯然，不致使人產生混同誤認之虞者
    ，縱兩商標圖樣中有部分相同或近似，尚難遽指為相同或近似之商標。」經查，
    上訴人之商標與被上訴人機關據以評定之商標，分別皆由文字及圖形所組成，且
    圖形與文字部分大小相彷，由商標整體觀察實無法區別圖形部分或文字部分為商
    標之主要部分，上訴人乃據以主張應就商標之平面整體作為比較及觀察之基準，
    然原審法院竟逕以「商標近似之判斷，應依二者圖樣隔離觀察予以認定」，拒絕
    採用上訴人前開應依二商標之整體進行審查之主張。實則，「通體觀察」與「隔
    離觀察」係判斷商標是否近似之兩種方法，兩者可同時併存並不互斥，原審法院
    卻以「隔離觀察」作為判斷商標是否近似之唯一標準，顯與前揭司法院解釋與判
    例意旨有違。被上訴人機關逕以系爭商標之圖形部分為比較，明顯違反前揭判例
    揭示之通體觀察原則。此外，就商標圖形部分，為何會一反先前見解，認具普通
    知識經驗之購買人將產生混同誤認，亦未詳細說明理由，其原商標評定自屬違法
    ，應予撤銷。按訴願法第九十六條固規定：「原行政處分經撤銷後，原行政處分
    機關須重為處分者，應依訴願決定意旨為之，並將處理情形以書面告知受理訴願
    機關。」然此規定僅係要求原處分機關重為處分時須依訴願決定之意旨為之，並
    非謂重為處分時須受訴願決定內容所拘束，否則自無發回原處分機關重為處分之
    必要。原處分機關重為處分時仍應依相關法律原則，重新另為合法處分。被上訴
    人於原商標評定中既未敘明為何第二次評定中認定二商標圖樣創作理念及圖形意
    匠不同，嗣後卻依同樣之事實證據認定二商標「構圖意匠相仿」，其撤銷原處分
    之評定誠難令人甘服。次查商標是否近似，「應以通體觀察為準，即應總括商標
    全體，就其外觀、名稱、觀念加以觀察，縱使商標中之一定部分特易引起一般人
    之注意，且因該一定部分之存在而發生或增加商標之識別功能者，亦須就該一定
    部分加以比對觀察，但此種判斷乃是為得通體觀察之正確結果所採行之方法而已
    ，並非商標某一特定部分相同或近似，二者即屬近似之商標，簡言之，並無所謂
    通體觀察與主要部分觀察二種同時並存的方式，而只有通體觀察一種方式而已」
    ，台北高等行政法院曾於八十九年訴字第二五八二號判決揭明。原審判決竟以上
    訴人之商標係以圖形作為主要使用方式為基礎，認定上訴人之商標與據以評定之
    商標近似，顯然與「通體觀察」原則有違。更何況系爭商標之使用，並不以筆蓋
    頭為限，尚包括筆蓋邊緣、鋼筆頭、外盒等處，原審不查，逕以商標之圖形部分
    為主要部分，並進而判定上訴人之商標與據以評定之商標近似，實難令人信服。
    實則，上訴人將商標實際使用於商品時，有各種不同之使用方式，並不以商標之
    圖形部分為限，上訴人自始至終均主張「商標是否近似應以整體觀察為原則」，
    從未爭執應「以實際使用商品之圖樣為判斷」，原訴願決定容有錯誤。又縱觀二
    者商標整體，文字部分及圖形部分之大小比例相當，實無法區別何者屬主要部分
    ，原訴願決定未說明理由即逕以圖形部分為商標主要部分，並以之作為判斷商標
    近似之基礎，不僅有違前揭判例揭示之通體觀察原則，更有抵觸其前揭「二商標
    是否構成近似，非以實際使用商品之固樣為判斷」之立場之嫌。此等違法決定自
    應撤銷。再查，商標近似與否之審查應以「通體觀察」、「異時異地」「隔離觀
    察」有無混同誤認之虞以為斷，行政法院二十九年度判字第二十二號判例、三十
    年度判字第一號判例著有明文。原審法院於判決理由中一方面認為應異時異地隔
    離觀察，另一方面又指出「對照比較極易使人產生黑白顏色相互對調之假象」，
    並據以駁回上訴人之訴，判決理由顯然前後矛盾，且與前揭判例不符。況且上訴
    人商標圖形中黑色花蕊部分為被上訴人機關據以評定之商標所無，對照結果為何
    會使人有混淆誤認之虞，原審未於判決中作任何說明，於法不合。另原審參加人
    於原審訴訟程序中曾提出若干照片作為證據，然細觀該等照片，多半非針對系爭
    商標所拍攝，即使有顯示部份商標圖樣，亦僅限於特定位置，而非關商標整體之
    使用方法，上訴人為反駁原審參加人之主張，乃另提出若干照片，以說明實無混
    同誤認之情事。然原審判決自始未就雙方提供之照片證據作成任何說明，自屬判
    決不備理由。依行政訴訟法第一百三十三條規定：「行政法院於撤銷訴訟，應依
    職權調查證據；於其他訴訟，為維護公益者，亦同。」據此，於撤銷訴訟中，行
    政法院依法應依職權調查證據。惟查原審判決，竟以「且上訴人亦未能舉證證明
    系爭商標已使具普通知識經驗之購買人，於購買時施以普通所用之注意，即因其
    知名度，而無與據以評定商標使用之產品無產生混同誤認之虞」駁回上訴人之訴
    ，顯係將未為舉證之不利益由上訴人承擔，且原審法院於審理程序中從未命上訴
    人提出相關之證據，衡諸前揭規定，原審判決自有違背法令之處。（二）上訴人
    之商標與被上訴人機關據以評定之商標非屬近似，被上訴人機關評定上訴人之商
    標註冊無效顯然於法不合：１、商標近似與否之判斷應符合「通體觀察」、「隔
    離觀察」等原則，並以具有普通知識經驗之購買人，於購買時施以普通注意，有
    無混同誤認之虞加以認定：依商標法第三十七條第十二款之規定，「相同或近似
    於他人同一商品或類似商品之註冊商標者」不得申請註冊。依實務見解，此觀察
    方式首應就具體之兩商標通體觀察為準，總括商標全體就其外觀、名稱（文字）
    及觀念等加以觀察，並應異時異地隔離觀察，認定其有無混同或誤認之虞以為斷
    ，此即所謂「通體觀察」及「隔離觀察」之原則。又依商標法施行細則第十五條
    第一項規定：「商標圖樣之近似，以具有普通知識經驗之購買人，於購買時施以
    普通所用之注意，有無混同誤認之虞判斷之。」詳言之，判斷商標圖樣是否近似
    ，應以具一般知識及經驗之購買人，以其於購買時通常會有之注意，是否會就商
    品發生混同誤認進行判斷。依學者通說以及經濟部之宣導手冊所載，此判斷要點
    包括商標之外觀、觀念及商業上之印象、所使用商品之價格、體積及特性、圖樣
    之創意、使用情形、消費者購買時之實際與潛在混淆程度與商標商品之信譽與實
    際銷售量之多寡等因素。查商標近似之判斷，應以「商標」本身平面通體觀察為
    準，而非以實際使用於商品之狀態為據，況且，商標之使用，依商標法第六條之
    規定，解釋上，應以使用商標圖樣整體為原則，另實際使用商標中圖形部份之結
    果，是否會使消費者將上訴人商品與萬寶龍公司商品混淆，應屬公平交易法或其
    他法律之範疇，而非屬商標法下商標近似之爭議，被上訴人身為商標主管機關竟
    將此混為一談，實令人難以苟同。２、依「通體觀察」及「隔離觀察」等原則判
    斷，上訴人之商標與被上訴人機關據以評定之商標難謂近似：按上訴人之商標與
    被上訴人機關據以評定之商標，皆由文字及圖形所組成，二者圖形與文字部分大
    小相彷，若以平面商標整體觀察，二商標文字部分已顯然不同，異時異地觀察，
    一般消買者足以辨別上訴人與被上訴人機關據以評定之商標並不相同，要無混同
    誤認之虞。另就商標之圖形部分言，上訴人之商標圖形，係以我國之國花「梅花
    」作為設計及創作基礎，外圍係五瓣花形，於圖形中央以黑點作為花蕊，花蕊部
    分佔圖形相當重要之比例，觀察上相當突出。反之，據以評定之商標圖形，係以
    圓形為外框並以黑色作底，其內為六角白星標誌，白星內則無其他圖樣。二者之
    設計理念及構圖既顯有不同，予人觀察之印象亦各異、任何消費者異時異地觀察
    ，即便僅看到二者商標之圖案，由其中之花蕊部分之差別即足以辨別出二者商標
    之不同，實無可能使消費者於異時異地觀察產生顏色對調之假象，更遑論二者商
    標尚有文字部分標示可供區別。況且，梅花係我國國花，梅花圖案為國人不分長
    幼、性別、教育程度所共同熟悉之圖案，具有相當高之識別力，如前所言，上訴
    人之商標係以梅花為創作基礎，衡諸我國國情及對梅花圖案之識別程度，普通之
    消費者見上訴人之商標即可輕易辨認係梅花圖案，而與據以評定之商標之六角星
    形圖樣迥然不同，總此，無論就商標之文字或圖形部分觀察，普通消費者於購買
    時以普通之注意於異時異地隔離觀察皆不可能產生混同誤認，二者商標難謂近似
    。３、凡具有普通知識經驗之購買人，於購買時施以普通之注意，應不致混同誤
    認上訴人之商標與被上訴人機關據以評之定商標：就商標所使用之商品言，查二
    者商標皆以鋼筆類產品為主。一般而言，鋼筆上表徵商標之方式及位置，不外乎
    筆蓋頭、筆蓋邊緣、鋼筆頭及包裝盒上等處。於筆蓋頭部分，受限於圓錐體突出
    形狀之限制，自僅可能以商標之圖形部分表徵，其他於筆蓋邊緣、鋼筆頭及包裝
    盒上等處所使用之商標，則不限於圖形，可包括或僅以文字方式呈現，況且以鋼
    筆實際銷售狀態言，係包裝於包裝盒內一起販售，而非如原子筆或鉛筆一般係單
    獨陳列於貨架上販賣，此並經上訴人提出實際用筆與照片為證。因此二者商標實
    際使用結果，上訴人所生產之鋼筆上明顯有黑點突出於筆蓋頭之位置，白色部分
    則為陪襯，反之，被上訴人機關據以評定之商標使用結果，筆蓋頭之部分全為白
    色，邊緣始出現所謂六角白星圖樣，二商標使用於筆蓋頭之情形顯然不同，黑點
    加白色梅花外緣與六角白星對消費者會造成截然不同之印象，一般經驗之消費者
    ，於購買施以普通之注意，應無生混同誤認之虞。另就二者商標所表彰商品之銷
    售方式而言，被上訴人機關據以評定之商標所表彰之鋼筆產品係以精品方式銷售
    ，其直營之專賣店台北市內僅六家，全台亦僅七家，且皆分布於百貨公司內，與
    其他高價名牌服飾或商品位於同一樓層，其他之經銷據點方面，亦皆分布於精品
    店或高級鐘錶行，以將商品銷於玻璃櫃內之方式展售，其單價每支至少新台幣四
    千元以上，甚至高達上萬元之譜。反之，上訴人之商品並無特定之展售地點，而
    係由商號或個人向上訴人訂貨後批售，價格每支不及新台幣四百元，二者價差甚
    大。如原審參加人所言屬實，其公司所生產及銷售之鋼筆，原本即已有相當之知
    名度，為一般工商界尊貴之象徵，此早已為一般消費者所共認，則任何具普通知
    識經驗之消費者皆充分明瞭不可能於一般文具店或地攤以區區數百元之價格購得
    原審參加人生產之「萬寶隆墨水筆」。故一般具有普通知識經驗之消費者，於購
    買時，施以普通之注意，實無可能混同誤認上訴人之商標與被上訴人機關據以評
    定之商標。何況系爭商標並非僅使用於「筆」乙項商品，且實際使用時，除筆蓋
    頭部分因形狀、空間限制只能使用圖形，於其他場合上訴人皆儘可能使用商標圖
    樣。上訴人曾多次於市區以大型廣告看板宣傳上訴人之產品，其中均以商標圖樣
    整體，而非僅以圖形部分為表彰。原商標評定未考慮上訴人商標之實際使用方式
    ，即逕以「使用於筆等小型商品上」，而認定上訴人之商標與萬寶龍公司商標有
    混同誤認之虞，自有未洽。退萬步言，系爭商標「使用於筆等小型商品之上」，
    是否確會使具有普通知識經驗之商品購買人施以普通所用之注意，而有產生混同
    誤認之虞，亦非無疑義。蓋鋼筆產品雖然體積不大，但尚非至無法以肉眼明確辨
    識之程度，以鋼筆筆蓋頭之圖形而論，圖形部分直徑平均在一公分以上，以一般
    之鋼筆消費者而論，此等大小應足使其注意並辨識二商標圖形之異同，況實際商
    品上尚載有商標文字部分以茲區別，再輔以商品之外裝、銷售地點及價格等皆有
    顯著之差距，僅以「使用於筆等小型商品之上」一點自無足以認具普通知識經驗
    之商品購買人施以普通所用之注意，有產生混同誤認之虞，原商標評定理由自有
    不足。４、上訴人之商標除於我國申請註冊外，亦有於加拿大、法國、比利時、
    荷蘭、盧森堡、美國、義大利、泰國、香港、俄羅斯、瑞士、西班牙等地註冊，
    即便於原審參加人公司之母國德國亦成功申請註冊，除此之外，上訴人之商標商
    品曾獲我國一九九八年風雲產品殊榮，並獲選為一九九八年曼谷亞運指定用筆，
    若謂上訴人之商標與被告機關據以評定之商標近似，如何能成功於眾多國家辦理
    註冊，益見系爭二者商標非屬近似。上訴人主張於國外成功註冊之目的在於外國
    商標註冊機關亦會審查商標有與其他知名商標構成近似，而非主張外國註冊之效
    力優先於我國之商標註冊，原審法院未明查此點，而逕以「我國商標法係採申請
    註冊主義之立法」為由，駁斥上訴人之主張，其理由自有不足。（三）查商標法
    規範主旨者重於商標圖樣近似性之判斷，倘二商標圖樣依法律及實務見解判斷並
    不近似，即無依商標法申請評定無效之餘地。本案原審參加人雖以其所提出之照
    片證明二者商標近似，惟事實上，該等照片中明確顯現出二者商標者實屬有限，
    觀察能明確顯示出商標圖樣之照片，即可明知二者商標並不近似，反倒有相當數
    量之照片並未顯現出商標，純粹就商品外觀所拍攝，彼等以此類照片主張二者商
    標近似，顯然企圖混淆視聽，避重就輕，，為此請求廢棄原判決等語。
五、經查：(一)、按商標圖樣「相同或近似於他人同一商品或類似商品之註冊商標者」
    ，不得申請註冊，為本件系爭商標註冊時商標法第三十七條第一項第十二款所明
    定。商標圖樣之近似，以具有普通知識經驗之購買人，於購買時施以普通所用之
    注意，有無混同誤認之虞判斷之，復為商標法施行細則第十五條第一項所明定。
    又商標在外觀、觀念或讀音方面有一近似者，即為近似之商標。查本件系爭註冊
    第四八九○○四號「傑能及圖」商標圖樣上之「五花瓣」設計圖形，與原審參加
    人據以評定之註冊第四一八三二二號「Montblanc Star device 」聯合商標圖樣
    上之「六圓角」設計圖形，二者並置一處，細為比對，固有狀似五花瓣與六圓角
    等之區別，惟異時異地隔離觀察，兩圖形俱予人為花瓣圖形、黑自設色之印象，
    其構圖意匠相仿，且使用於筆等小型商品之上，以具有普通知識經驗之商品購買
    人施以普通所用之注意，難謂無使人產生混同誤認之虞，應屬近似之商標。二者
    復均指定使用於筆、墨、墨水等同一或類似商品，自有前揭條款之適用。(二)、上
    訴意旨雖引司法院二十四年度院字第一三八四號解釋及本院二十六年度判字第四
    十八號判例，主張判斷商標是否近似應通體觀察，不應以隔離觀察作為判斷唯一
    標準，原判決以圖形作為主要使用方式為基礎，認定上訴人之商標與據以評定之
    商標近似，顯與通體觀察之原則有違，認原判決違誤乙節。經查原判決第十八頁
    理由欄三已載明「．．．惟異時異地隔離觀察，．．．總括其全部觀察，．．．
    」，足證原判決已就二者隔離觀察及通體觀察甚明，上訴意旨所指摘原判決未就
    二者為通體觀察之詞，核與事實不符，尚不足採。(三)原判決對上訴人在原審所主
    張各點何以不採，已詳加論述，認事用法均妥適，上訴意旨仍就原審取捨證據，
    認定事實之職權行使，指摘其為違誤，求予廢棄，經查並無理由，應予駁回。
據上論結，本件上訴為無理由，爰依行政訴訟法第二百五十五條第一項、第九十八條
第三項前段，判決如主文。
中    華    民    國    九十二      年      六        月      十九      日
                    最 高 行 政 法 院  第 二 庭
                                審 判 長 法  官      陳  石  獅
                                         法  官      吳  明  鴻
                                         法  官      彭  鳳  至
                                         法  官      高  啟  燦
                                         法  官      黃  合  文
右  正  本  證  明  與  原  本  無  異
                                         法院書記官  蘇  金  全
中    華    民    國    九十二      年      六        月    二十六      日


司法院資訊處製作；財團法人民間司法改革基金會備份。
